【裁判字號】    97,訴,194
【裁判日期】    970508
【裁判案由】    損害賠償
【裁判全文】
臺灣高雄地方法院民事判決               97年度訴字第194號
原        告  甲○○
訴 訟 代理人  林玉芬  律師
複  代 理 人  李宏文  律師
被        告  新橋線上股份有限公司
兼法定代理人  丁○○
上 二 人共同
訴 訟 代理人  洪錫鵬  律師
上列當事人間請求損害賠償事件，本院於中華民國九十七年四月
二十四日言詞辯論終結，判決如下：
    主      文
被告新橋線上股份有限公司應給付原告新臺幣壹佰貳拾伍萬元，
及自民國九十三年三月二十九日起至清償日止，按週年利率百分
之五計算之利息。
原告其餘之訴駁回。
訴訟費用由被告新橋線上股份有限公司負擔。
本判決於原告以新臺幣肆拾壹萬柒仟元為被告新橋線上股份有限
公司供擔保後，得為假執行；但被告新橋線上股份有限公司如以
新臺幣壹佰貳拾伍萬元為原告預供擔保後，得免為假執行。
原告其餘假執行之聲請駁回。
    事實及理由
一、原告起訴主張：被告丁○○於民國92年3 月22日，與原告簽
    訂「新橋網聚場加盟持股合約」（下稱系爭加盟合約），雙
    方約定共同合資成立新橋線上股份有限公司（下稱新橋公司
    ）用以經營系統事業，並由丁○○將其所持有新橋公司之股
    東股金新臺幣（下同）125 萬元，讓與原告加盟為新橋公司
    之股東。其後為租用新橋公司之營業場所，乃以原告及訴外
    人陳復盛之名義與訴外人魏亞萍簽訂「協議書」後，由原告
    出資12 5萬元及陳復盛出資75萬元共200 萬元，作為承租坐
    落高雄市○○區○○段13小段1467、1467-1、1469地號等土
    地（面積約412 坪），暨坐落其上同小段303 號建號即門牌
    號碼：高雄市○○區○○路303 號之三層樓房全部等不動產
    （以下合稱為系爭房地）之營業場所所需之保證金。嗣後因
    新橋公司並非經營系統事業，即於93年1 月28日經新橋公司
    全體股東會議決議，同意原告退出新橋公司之合資經營，並
    於93年3 月28日前無息退還原告125 萬元。則自新橋公司全
    體股東會議決退還原告所交付之125 萬元時起，新橋公司即
    無法律上之原因而受有免支出承租系爭房地保證金之利益，
    致原告受有為新橋公司支出上開保證金之同額款項之損害。
    詎新橋公司事後迄未依上開股東會決議履行，被告丁○○亦
    未依系爭加盟合約之約定履行其應轉讓予原告之新橋公司股
    份。為此，爰依不當得利及加盟合約之法律關係，提起本件
    訴訟，並聲明求為判決：被告應給付原告125 萬元，及自93
    年3 月29日（即新橋公司股東會決議退還原告上開保證金額
    之次日）起至清償日止，按年息百分之5 計算之法定遲延利
    息，並就原告勝訴部分，願供擔保以代釋明，請准宣告得為
    假執行等語。
二、被告抗辯略以：被告對系爭加盟合約之約定及新橋公司會議
    決議之真正，並不爭執。惟並未收到原告交付之125 萬元，
    自無返還義務。乃聲明求為判決駁回原告之訴及其假執行之
    請，與如受不利之判決，願供擔保以代釋明，請准宣告得免
    為假執行等語，資為抗辯。
三、兩造爭執及不爭執事項：
  (一)兩造不爭執之事項：
    1.原告與被告丁○○有訂立加盟合約，載明原告投資125 萬
      元。有加盟合約在卷可稽。
    2.新橋公司有開會決議於93年3 月28日前無息退還原告出資
      之125 萬元。有該會議決議在卷可憑。
  (二)兩造爭執之事項：
    1.原告是否有交付125 萬元之事實？其得否請求返還？
    2.若原告有交付125 萬元，除被告新橋公司外，被告丁○○
      是否有返還系爭款項之義務？
四、原告主張其因與被告謝強合資成立新橋公司用以經營系統事
    業而支出125 萬元，作為承租新橋公司營業場所之保證金，
    嗣後因經營理念不同，乃由新橋公司全體股東會議決議無息
    退還其出資之125 萬元，惟事後被告丁○○、新橋公司則未
    依約履行退還其出資之事實，則為被告所否認，並以：並未
    收到原告交付之125 萬元，自無返還義務等前詞。嗣兩造於
    本院審理中，經協商整理爭點為：1.原告是否有交付125 萬
    元之事實？其得否請求返還？2.若原告有交付125 萬元，除
    被告新橋公司外，被告丁○○是否有返還系爭款項之義務？
    兩造既就上開爭點生有爭執，自應由本院予以審酌判斷如下
    所述。
五、原告是否有交付125 萬元之事實？其得否請求返還？
  (一)按「無法律上之原因而受利益，致他人受損害者，應返還其
    利益。雖有法律上之原因，而其後已不存在者，亦同。」，
    民法179 條定有明文。而「依不當得利之法則請求返還不當
    得利，以無法律上之原因而受利益，致他人受有損害為其要
    件，故其請求返還之範圍，應以對方所受之利益為度，非以
    請求人所受損害若干為準。」，又「契約經當事人終止後，
    當事人間之契約關係應向將來失去其效力，如當事人之一方
    因終止契約而受有損害，而另一方當事人因此受有利益者，
    此項利益與所受損害間即有相當因果關係，核與民法第一百
    七十九條後段所定之情形相當，因此，受有損害之一方當事
    人自得本於不當得利之法律關係，請求受有利益之另一方當
    事人返還不當得利及不當得利為金錢時之利息。」，此有最
    高法院77年度台上字第1211號、88年度台上字第2970號等民
    事判決意旨可資參照。是如相事人間共同出資經營之合約終
    止後，受有損害之一方當事人自得本於不當得利之法律關係
    ，請求受有利益之另一方當事人返還不當得利及不當得利為
    金錢時之利息，核先敘明。
  (二)原告主張其於92年3 月22日，與被告丁○○簽訂系爭加盟合
    約，雙方約定共同合資成立新橋公司用以經營系統事業，並
    由丁○○將其所持有新橋公司之股東股金125 萬元，讓與原
    告加盟為新橋公司之股東。俟因雙方經營理念不同，乃於93
    年1 月28日經新橋公司全體股東會議決議，同意原告退出新
    橋公司之合資經營，並於93年3 月28日前無息退還原告所交
    付之125 萬元等事實，業據原告到庭陳述綦詳，並據提出系
    爭加盟合約書、新橋公司籌備處股東會議記錄各1 份附為憑
    （詳本院卷第11頁、第5 頁），復為被告到庭所不爭執，應
    堪信原告上開主張為真實。
  (三)嗣原告主張其與訴外人為陳復盛共支付200 萬元與訴外人魏
    亞萍，並簽訂協議書，作為支付供新橋公司營業使用之系爭
    房屋承租保證金，而原告既已自93年3 月28日起退出新橋公
    司之合資經營，並經新橋公司全體股東會議決議於93年3 月
    28日前無息退還原告所交付之125 萬元，然俟後新橋公司並
    未約履行等前情，則為被告所否認，並抗辯以：並未收到原
    告交付之125 萬元，自無返還義務等前詞。經查：
    1.原告主張之上開事實，業據其提出原告及陳復盛與魏亞萍
      簽訂之「協議書」1 份附卷為憑（詳本院卷第39頁至42頁
      ）。而依該協議書附表一所載：「保證金共計貳佰萬元，
      已由乙胡（即魏亞萍）收訖。日期：92年11月28日收50萬
      元，92年12月1 日收150 萬元，並於上開兩次收款期日下
      方，均有魏亞萍之代理人乙○○之簽名，並記載簽收日期
      均為92年12月2 日。」等情，有卷附上開協議書足參（詳
      本院第42頁）。
    2.嗣原告請求詢問證人乙○○即代理魏亞萍簽收上開200 萬
      元之人，用以證明原告確有支出保證金125 萬元之事實。
      嗣經證人乙○○到庭證稱：「本件我是代表魏亞萍簽訂租
      賃合約書（應係指協議書），當時確實是原告交付一百二
      十五萬元，但是不是租金我不確定，因為會有盤讓或其他
      的方式，當時原告也有說是要做新橋網咖。」，「依我所
      知簽完此份合約他們就去申請公司登記（指新橋公司）。
      此份合約之成立我也沒有收錢，但是他們有贈送我部分股
      份，我還曾經在新橋公司開過股東會議。」，「（被告訴
      訟代理人問：陳復盛與甲○○交付之保證金二百萬元是否
      出資新橋線上公司的股金？）證人答：這我不清楚，但是
      理論上是先租房屋再成立公司，所以錢應該是陳復盛與甲○○拿出來的。」，「（原告訴訟代理人問：你在代理出
      租人魏亞萍辦理租賃合約時，是否知道陳復盛與甲○○是
      要跟朋友合資成立公司之用？）證人答：有，是要作網咖
      ，當時他們在協調時，魏雅萍所要的條件並不是那樣，原
      告他們有談到一起合夥做網咖，希望租金能便宜一點。」
      等語明確在卷（詳本院卷第62頁至第64頁言詞辯論筆錄）
      。是依上開證人乙○○之證詞可知，原告應確係支出125
      萬元、另陳復盛支出75萬元，合計共支付200 萬元，作為
      供新橋公司營場所使用之系爭房地租賃保證金，已無疑議
      。
    3.原另再請求詢問證人丙○○即曾在新橋公司擔任電腦工師
      之人，用以證明證人知悉承租系爭房地及成立新橋事實，
      嗣經證人丙○○到庭證稱：新橋公司營業地址，是位於高
      雄市○○區○○路303 號（詳本院卷第52頁），而其地址
      確與原告、陳復勝共同與魏亞萍簽立之協議書內第2 條所
      載：「標的現址：高雄市○○區○○路303 號整棟建築物
      。」之事實相符，應堪信原告主張其與陳復勝共同與魏亞
      萍承租之建物地址，確係作為新橋公司營業使用無訛。
  (四)承上說明，原告確有支出125 萬元，作為新橋公司營業場所
    之建物租賃保證金。又新橋公司既已於93年1 月28日經全體
    股東會議決議，同意原告退出新橋公司之合資經營，並決議
    於93年3 月28日前無息退還原告所交付之125 萬元，有上開
    股東會議記錄可參（詳本院卷第10頁） 是依原告與被告丁○○間簽訂之系爭加盟合約書之約定觀之，雙方就簽訂系爭
    昌盟合約書時起，已合致成立共同經營新橋公司之契約；惟
    俟後由新橋公司全股東會議決議同意原告退出新橋公司之合
    資經營時起，前開雙方合致共同經營新橋公司之契約效力即
    屬已終止。則原告先前為新橋公司營業場所而支出建物保證
    金125 萬元，既尚未經被告返還，對新橋公司而言，自屬受
    有免支出承租系爭房地保證金之利益；對原告而言，已因與
    新橋公司終止共同經營契約而失其為新橋公司股東之身份，
    則屬受有為新橋公司支出承租系爭房地租賃保證金125 萬元
    之損害，且兩者間顯屬有相當之因果關係，自堪認新橋公司
    曾由俟後非具股東身分之原告代為支出125 萬元之租賃物保
    證金，即係無法律上之原因而受有利益，自應將該利益返還
    於受有支出同額款項損害之原告無訛。
六、若原告有交付125 萬元，除被告新橋公司外，被告丁○○是
    否有返還系爭款項之義務？
    本件原告固另主張依其與丁○○簽訂系爭加盟合約書所載，
    雙方約定共同合資成立新橋公司用以經營系統事業，並由丁○○將其所持有新橋公司之股東股金125 萬元，讓與原告加
    盟為新橋公司之股東，是被告丁○○自應返還125 萬元等前
    情。然查，原告與丁○○間固有簽立系爭加盟合約書，並約
    定由丁○○將其所持有新橋公司之股東股金125 萬元，讓與
    原告加盟為股東等情，惟則未據原告於本院審理中，就其確
    有因加盟為新橋公司股東而支付予丁○○125 萬元之事實舉
    證以實其說，是依民事訴訟法第277 條：「當事人主張有利
    於己之事實者，就其事實有舉證之責任。但法律別有規定，
    或依其情形顯失公平者，不在此限。」之法律規定，本院自
    尚無從得有原告確有支付予丁○○125 萬元之事實為真實。
    顯見原告請求丁○○應返還125 萬元，於法即屬無據。則原
    告請求謝漢應返還125 萬元，為無理由，不應予以准許。
七、綜上所述，原告確有為新橋公司支出作為營業場所使用之爭
    房地租賃建物保證金125 萬元，則於原告退出新橋公司股東
    身分之時起，新橋公司就該125 萬元自屬已無法律上之原因
    而受有免支出該款項之不當得利，其應返還予原告，已至為
    明確。從而，揆諸上開法律規定與最高法院民事判決意旨所
    示，原告訴被告新橋公司應返還125 萬元，及自93年3 月29
    日（即新橋公司股東會決議退還原告上開金額之次日）起至
    清償日止，按年息百分之5 計算之法定遲延利息等語，於法
    洵屬有據，此部分之請求自應予以准許。至於原告另訴請被
    告丁○○亦應返還125 萬元，於法即屬無據，此部分之請求
    即應予以駁回。
八、兩造均陳明就原告勝訴部分，願供擔保以代釋明，請准宣告
    得為假執行及免為假執行等語，經核於原告勝訴部分，依法
    均無不合，爰分別酌定之相當之擔保金額，併予宣告之。至
    於原告敗訴部分，其假執行之聲請即失所附麗，爰併予以駁
    回。
九、本件事證已臻明確，兩造其餘主張、抗辯及所用之攻擊、防
    禦方法與舉證，核與本判決結果不生影響，爰不逐一論駁。
十、據上論結，本件原告之訴為一部有理由，一部無理由，依民
    事訴訟法第79條、第390 條第2 項、第392 條第2 項，判決
    如主文。
中    華    民    國    97     年    5    月     8    日
                   民事第五庭  法  官  柯盛益
上為正本，係照原本作成。
如不服本判決，應於送達後20日內，向本院提出上訴狀並表明上
訴理由，如於本判決宣示後送送達前提起上訴者，應於判決送達
後10日內補提上訴理由書（須附繕本）。
中    華    民    國    97     年    5    月     8    日
                                書記官  卓榮杰


司法院資訊處製作；財團法人民間司法改革基金會備份。
